【裁判字號】    96,重上,4
【裁判日期】    970422
【裁判案由】    債務人異議之訴
【裁判全文】
臺灣高等法院臺南分院民事判決           96年度重上字第4號
上  訴  人  高昌鐵企業股份有限公司
兼  法  定
代  理  人  丙○○
上  訴  人  甲○○
共      同
訴訟代理人  高志明律師
被  上訴人  泰旺昇實業股份有限公司
法定代理人  乙○○
訴訟代理人  黃正彥律師
複  代理人  李青龍律師
            黃雅萍律師
上列當事人間請求債務人異議之訴事件，上訴人對於中華民國95
年10月31日臺灣雲林地方法院95年度重訴字第2號第一審判決提
起上訴，本院於97年4月8日言詞辯論終結，判決如下：
    主      文
上訴駁回。
第二審訴訟費用由上訴人負擔。
    事實及理由
一、上訴人（即原告）方面：
  (一)、上訴之聲明：
    1.原判決第二項關於駁回後開2.3.項部分廢棄。
    2.上開廢棄部分，台灣雲林地方法院94年度執字第13828號
      及台灣彰化地方法院94年度執助字第508號強制執行事件
      ，對上訴人所為之執行程序應予撤銷。
    3.被上訴人所憑台灣台中地方法院85年度票字第3150號民事
      裁定之執行名義對上訴人不得為強制執行。
    4.第一、二審訴訟費用，由被上訴人負擔。
  (二)、陳述：被上訴人執有上訴人高昌鐵企業股份有限公司（下
      稱高昌鐵公司）、丙○○、甲○○及原審另二原告陳訓吉
      、陳訓義共同於民國（下同）84年5月29日所簽發，到期
      日為85年2月29日，面額為新台幣（下同）35,000,000元
      之本票1紙（下稱系爭本票），聲請裁定准為強制執行，
      經台灣台中地方法院於85年3月8日以85年度票字第3105號
      裁定准許，並於85年3月26日確定在案（起訴狀及原判決
      均誤載為8日確定，因該裁定於85年3月16日由上訴人等人
      收受，因上訴人等人未抗告，故於85年3月26日確定）。
      然系爭本票為上訴人高昌鐵公司與被上訴人因機具附條件
      買賣契約書（下稱系爭買賣契約書）所簽發金額部分空白
      之擔保票據，而授權被上訴人依雙方確實存在之債權額填
      載金額，惟雙方並無35,000,000元之債權存在，被上訴人
      之法定代理人乙○○竟擅自逾越授權範圍填載虛偽之35,0
      00,000元金額，兩造間本票債權自屬不存在。又因被上訴
      人於取得本票裁定強制執行之執行名義後不行使權利，系
      爭本票已於88年3月26日（起訴狀及原判決均誤載為8日）
      罹於時效而消滅，上訴人自得拒絕給付，詎被上訴人仍以
      系爭本票裁定於94年11月28日向原審法院對上訴人高昌鐵
      公司、丙○○、甲○○及原審另二原告陳訓吉、陳訓義等
      五人聲請強制執行，由原審94年度執字第13828號強制執
      行事件受理，其中陳訓吉、陳訓義部分因該二人之執行財
      產在台灣彰化地方法轄區，原審乃囑託台灣彰化地方法院
      以94年度執助字第508號強制執行。惟本件於執行名義成
      立前有前揭債權不成立之事由：於執行名義成立後，復有
      時效完成此妨礙債權人請求之事由發生，上訴人及陳訓吉
      、陳訓義五人自有排除強制執行之權利。上訴人及陳訓吉
      、陳訓義五人爰依強制執行法第14條第1項、第2項之規定
      ，擇一提起債務人異議之訴。聲明求為判決：「(1)原審94
      年度執字第13828號強制執行程序及台灣化地方法院94年
      度執助字第508號強制執行程序，均應予撤銷。(2)被上訴
      人所憑台灣台中地方法院85年度票字第3150號民事裁定之
      執行名義對上訴人及原審另二原告陳訓吉、陳訓義不得為
      強制執行。(3)訴訟費用由被上訴人負擔」。原審判決駁回
      上訴人三人部分之訴，即判決上訴人三人敗訴，自有未合
      【原審另就陳訓吉、陳訓義部分判決：『原審94年度執字
      第13828號及台灣彰化地方法院94年度執助字第508號強制
      執行事件，對原告陳訓吉、陳訓義所為之強制執行程序應
      予撤銷，而駁回原告陳訓吉、陳訓義其餘之訴（即駁回被
      上訴人所憑台灣台中地方法院85年度票字第3150號民事裁
      定之執行名義對陳訓吉、陳訓義不得為強制執行部分）』
      ，陳訓吉、陳訓義及被上訴人各自對其敗訴部分均未聲明
      不服，而告確定】，上訴人於本院為上訴之聲明如上。並
      補稱：
    1.按債務人於時效完成後對債務所為之承認，必須債務人為
      承認時已知時效完成，而仍為承認債務之表示，始可認為
      其有拋棄時效利益之默示意思表示，若債務人不知時效完
      成，對於其得享受時效利益之事實尚無所悉，其所為之承
      認，自無從推認有默示同意拋棄時效利益之意，最高法院
      著有判決可資參酌。本件系爭執行名義已逾時效，上訴人
      自得為拒絕給付之抗辯，被上訴人於原審亦自承其於履次
      催討時，均未言及時效完成之情事，上訴人自係屬不知時
      效完成之事實，即難謂有何拋棄時效利益可言。
    2.被上訴人於96年5月23日補充答辯狀略謂「依證人陳永良
      原審供述系爭本票係伊與乙○○至上訴人公司結算84年之
      前所欠之貨款後，而由上訴人所簽發系爭本票」等語，均
      非事實。蓋系爭編號本票於其右下角載明合約書ＮＯＦＲ
      84028、合約日期84年5月29日、核准日期85年5月29日起
      至86年7月30日止，系爭本票即係上訴人用以擔保兩造於
      84年5月29日所簽定附條件買賣契約書內之價款3,542,640
      元而簽發之空白本票（即未填載票面金額及到期日），此
      觀諸兩造所簽定之系爭買賣契約書所載明之合約書編號、
      契約有效期間、簽約日期等，均與系爭本票右下角之記載
      相符。故兩造既係於84年5月29日始簽定系爭買賣契約而
      簽發系爭擔保之空白本票，何來結算？又若兩造真有結算
      之情事，則兩造又何於同日再簽定系爭買賣契約書？顯有
      違常理。
    3.本件系爭編號84028之本票即係用以擔保兩造間編號84028
      號系爭契約書之空白票據，而系爭編號84028號買賣契約
      書即另記載有分期支付之票據，其債權額僅3,542,640元
      而已，被上訴人擅自填寫35,000,000元之面額，顯與上揭
      買賣契約不符。且本件系爭本票之原因債權，究竟係為貸
      款？或為借款？被上訴人於原審履次陳述反覆，亦與證人
      之證述不符，原判決未為詳查，顯屬速斷。又被上訴人另
      稱上訴人為清償系爭本票之35,000,000元之債務，上訴人
      丙○○於85年間另簽發其設於亞太銀行斗六分行、帳號68
      77之40號票面合計總額48,000,000元（票期自85年10月5
      日至88年8月30日）之支票計36張（下稱系爭支票）予被
      上訴人云云。若是屬實，則被上訴人自當提示系爭支票（
      下稱系爭支票）以求償，方符其說。惟查，被上訴人係於
      85年3月2（上訴人誤載為4）日即將系爭本票提出聲請裁
      定准為強制執行，則上開被上訴人所稱代償之系爭支票均
      尚未到期，被上訴人何以即將系爭本票提出聲請裁定強制
      執行？此與被上訴人所稱另以支票代償乙節顯相齟齬，自
      無可採。
    4.再按最高法院50年台上字第2868號判例係補充法條之不足
      ，自不得任意為擴張解釋，即「拋棄時效利益之默示意思
      表示」之要件為債務人須「明知」時效完成之事實而仍為
      「承認行為」，始得視為拋棄時效利益之默示表示，最高
      法院88年度台上字第190號判決及69年度台上字第1459號
      判決意旨均同此見解。另台灣高雄地方法院91年度雄簡字
      第2026號判決及同院92年度簡上字第7號判決亦可供參酌
      。上開實務見解係指以債務人明知時效完成之事實而言，
      本件被上訴人於原審其訴訟代理人亦自承被上訴人於其向
      上訴人催討款項時，從未提及時效完成之情形（詳原審95
      年3月9日言詞辯論筆錄)，故上訴人就本件系爭本票已罹
      時效完成之事實既無所知，依上開判決意旨所示，自無拋
      棄時效利益可言，此與被上訴人於本件訴訟中始另為主張
      者，迥不相同。是被上訴人就上訴人「明知」時效完成之
      事實，既未舉證證明，徒以其有催討之情事，即謂上訴人
      已拋棄時效利益云云，應不足採。
二、被上訴人（即被告）方面：
  (一)、答辯之聲明：
    1.上訴駁回。
    2.第二審訴訟費用由上訴人負擔。
  (二)、陳述：依最高法院之見解，時效完成後若為承認，應認債
      務人拋棄時效利益而恢復時效完成前之狀態，該時效應從
      拋棄時重行起算。上訴人曾於94年5月31日、94年7月31日
      、94年9月30日各償還20,000元，應重行起算時效。系爭
      本票是由雙方經結算上訴人高昌鐵公司共積欠被上訴人36
      ,252,117元，上訴人要求簽發35,000,000元之本票，其餘
      則以現金償還，經被上訴人同意後，由被上訴人公司會計
      填載發票日及金額，再由被上訴人公司法定代理人乙○○
      及經理陳永良持至上訴人公司由上訴人等審查無誤後始簽
      名蓋章。然上訴人於簽發系爭本票後，均拒絕清償，被上
      訴人公司經理陳永良乃依上訴人授權填載到期日為85年2
      月29日，上訴人為履行債務，前來台中與陳永良及乙○○
      協商結果，以35,000,000元之本金加計年息16.5%後，共
      簽發36張系爭支票以為清償，前12期每張均為500,000元
      ，第13期至24期均為1,500,000元，第25期至36期均為2,0
      00,000元，總面額達48,000,000元，支票最後到期日為88
      年8月30日，被上訴人將系爭36張支票向第一商業銀行（
      下稱第一銀行）融資借款，然經第一銀行文心分行提示後
      均一一退票，因被上訴人積欠第一銀行九千多萬元，故第
      一銀行不將退票之系爭支票退還被上訴人。系爭支票最後
      1期遭退票後，乙○○及陳永良每2個月前向上訴人催討，
      有時則與鄰居賴彩鳳前往，上訴人丙○○、甲○○均拜託
      被上訴人暫以每月10,000元清償等語，資為抗辯。上訴之
      答辯聲明如上。並補充答稱：
    1.有關系爭35,000,000元本票債權之由來：
      證人即被上訴人公司經理陳永良於原審具結證稱：「原告
      公司（即上訴人高昌鐵公司）與被告公司（即被上訴人泰
      旺昇公司）在84年之前，就有十幾件的機器及原物料的交
      易，原告公司都是以分期付款的方式向被告公司清償貨款
      ，因為原告公司財務發生危機，所以我們才要求原告公司
      在84年5月28日到被告公司清算一下積欠貨款的總額，對
      帳結果是還積欠3,600多萬元，我和乙○○84年5月29日就
      到雲林和原告負責人甲○○夫妻以及陳訓吉、陳訓義去確
      認債務，100多萬元原告同意以現金支付，所以就簽了3,5
      00萬元的本票，本票到期日是原告簽發授權書授權我填載
      的，如果沒有辦法支付的時候，就由我填載拿去強制執行
      ，當時會對帳的原因，是因為原告公司已發生財務危機，
      到了85年，原告又簽發總額4,800萬元的支票，要償還3,5
      00萬元的債務，多出的金額是利息，利息是年息百分之
      16.5等語。」（見原審卷81頁）。
    2.系爭本票經台灣台中地方法院以85年度票字第3105號裁定
      准許強制執行確定，並經原94年度執字第13828號強制執
      行事件受理，且經囑託台灣彰化地方法院94年度執助字第
      508號強制執行之事實，為兩造所不爭執，且有鈞院所調
      取之各該執行卷可稽。
    3.上訴人提起本訴及上訴，主張系爭本票債權不存在，且系
      爭本票債權已罹於時效而消滅云云，惟查：
      兩造於84年5月28日曾結算上訴人高昌鐵公司積欠被上
        訴人貨款債務，數額共有36,252,117元，有結算表附於
        原審卷可證（見原審卷36至38頁），上訴人要求簽發系
        爭35,000,000元之本票，其餘1,252,117元約定付現，
        結果未給付。經被上訴人同意後，由會計於系爭本票上
        繕打金額為「參仟伍佰萬圓整」，翌日乙○○及陳永良
        前往雲林縣與上訴人確認後，上訴人等即於系爭本票上
        簽名，並簽發授權書授權予陳永良於上訴人無法支付時
        ，填載到期日以聲請裁定強制執行，至85年時，丙○○
        為償還該本票債務，又加計利息百分之16.5，而簽發共
        計48,000,000元，到期日為85年10月5日至88年8月30日
        之系爭支票共36張予被上訴人等情，業經證人陳永良於
        原審證述在卷，已如前述，且被上訴人於85年3月2日即
        持系爭本票聲請台灣台中地方法院裁定准許強制執行，
        如兩造間無此債權債務關係存在，何以上訴人對該裁定
        視若無睹不提起抗告？亦未曾提起訴訟否認高達35,000
        ,000元之本票債權？反而於85年間，由丙○○簽發面額
        共48,000,000元之支票36張予被上訴人？顯與常情有違
        。且系爭本票上記載利息為年息百分之16.5，與上訴人
        加計利息後再分期付款相符，益證35,000,000之本票債
        權確實存在。
      上訴人丙○○於85年間，為償還系爭本票債務，又加計
        百分之16.5之利息，簽發面額總計48,000,000元之系爭
        支票36張予被上訴人，然第三張支票到期（85年12月10
        日）退票後至90年7月為止，被上訴人公司之經理即證
        人陳永良每1、2個月均會陪同乙○○前往雲林向丙○○
        和甲○○催討債務，上訴人二人均以現金或客票支付，
        至被上訴人公司倒閉後，陳永良因至其岳父開設邱茂公
        司上班，仍有很多時間處理上訴人債務，直至於90年7
        月至台竣公司工作後，即未曾再處理該債務等情，亦據
        證人陳永良於原審供證在卷（見原審卷80頁背面至81頁
        、99、152、153頁）；另乙○○於92年2月起至94年9月
        止，於其鄰居即證人賴彩鳳之陪同下，前往雲林向丙○
        ○和甲○○催討債務，上訴人均會請求延期清償或簽發
        支票，94年5月及7月間，乙○○及賴彩鳳曾前往彰化找
        陳訓吉、陳訓義，他們口頭上說會還錢，會和丙○○、
        甲○○商量等語（見原審卷82、181、182頁），上訴人
        公司及丙○○、甲○○部分之時效，均因其為承認（請
        求延期清償及清償部分本息）而發生中斷重新起算之效
        力，被上訴人於94年11月28（被上訴人誤載為29）日向
        上訴人強制執行時，依民法第129條第1項第2款及最高
        法院51年台上字第1216號判例，時效尚未完成。
    4.上訴人雖主張：拋棄時效利益之默示意思表示之要件，為
      債務人須「明知」時效完成之事實而仍為「承認行為」，
      始得視為拋棄時效利益之默示表示，被上訴人於原審95年
      3月9日言詞辯論時，自承被上訴人向上訴人催討款項時，
      從未提及時效完成之情形，本件徒有催討之情事，不得謂
      上訴人已拋棄時效利益云云，並舉最高法院88年度台上字
      第190號判決，69年度台上字第1459號，台灣高雄地方法
      院92年度簡上字第7號判決為依據，惟查：
      由上述，上訴人簽發系爭35,000,000本票，部分付現款
        ，後又簽發面額合計48,000,000元之支票共36張，以支
        付利息及部分本金，利息為年息百分之16.5，以後又陸
        續以客票或現款支付，並請求延期清償或簽發支票，對
        於本票裁定既不提抗告，亦未曾提訴訟否認系爭本票35
        ,000,000元債權以觀，上訴人明知而仍為承認之行為，
        非常明確。
      被上訴人於原審95年3月9日言詞辯論時係陳稱：「關於
        支票36張分期部分，原告在刑事偵查中有承認，而且就
        算只還利息，也算是拋棄時效利益」，「沒有（談到時
        效利益）。票據明細表所示4,800萬元是總額加上利息
        」（見原審卷55頁反面），並無如上訴人所主張「被上
        訴人向上訴人催討款項時，從未提及時效完成之情形」
        之語。
      況上訴人所引用之台灣高雄地方法院92年度簡上字第7
        號民事判決，係地方法院之判決，所引用最高法院69年
        度台上字第1459號及88年度台上字第190號民事判決，
        均僅係判決而非判例，無拘束本件之效力。反之，原審
        引用51年台上字第1216號判例而非判決，並無不當。
      上訴人甲○○、丙○○等告訴被上訴人法定代理人乙○
        ○偽造系爭35,000,000元本票（有價證券）案件，經台
        灣台中地方法院檢察署96年度偵續字第179號不起訴處
        分，上訴人甲○○、丙○○等不服，聲請再議，經台灣
        高等法院台中分院檢察署96年度上聲議字第1027號處分
        書駁回再議，上訴人自認未聲請交付審判，該偽造有價
        證券案件已完全確定，其所為之認定，益徵系爭本票35
        ,000,000元係真正，兩造間確有系爭35,000,000元債權
        存在。
三、兩造所不爭執之事實：
  (一)、上訴人曾向被上訴人購買機器。
  (二)、上訴人對台灣台中地方法院85年度票字第3105號本票准許
      強制執行民事裁定未抗告而確定。
  (三)、上訴人告訴被上訴人偽造有價證券案經台中地方法院檢察
      署檢察官不起訴處分（95年偵字第1861號、96年度偵續字
      第179號）後，上訴人聲請再議，業經台灣高等法院台中
      分院檢察署96年度上聲議字第1027號處分書駁回再議之聲
      請，上訴人未聲請交付審判而確定。
  (四)、系爭36張面額共4,800萬元之支票為上訴人所簽發，而交
      付被上訴人，經被上訴人向第一銀行票貼後，經第一銀行
      提示均未兌現。
  (五)、系爭本票經台灣台中地方法院以85年度票字第3105號裁定
      准許強制執行確定，並經原94年度執字第13828號強制執
      行事件受理，且經囑託台灣彰化地方法院94年度執助字第
      508號強制執行。
  上述事實，有台灣台中地方法院85年度票字第3150號本票裁定
  及確定證明書影本、台灣台中地方法院檢察署檢察官96年度偵
  續字第179號不起訴處分書影本、台灣高等法院台中分院檢察
  署96年度上聲議字第1027號處分書影本及96年12月3日第一銀
  行之陳報狀並檢付系爭36張支票影本及存款不足退票單影本，
  分別附於原審卷8至10頁、本院卷63至68頁、78至84頁、121至
  141頁可按，並經本院依職權調取上開本票准許強制執行卷、
  偽造有價證券偵查卷、強制執行卷核閱無訛，堪認為真實。
四、兩造所爭執之事實：
  (一)、兩造間就系爭35,000,000元之債權是否存在？（兼論(1)系
      爭35,000,000元之本票是否為上訴人所簽發？(2)系爭36張
      面額共48,000,000元之支票，係上訴人丙○○簽發後借給
      被上訴人，或上訴人簽發交付被上訴人以為清償35,000,0
      00元本票本息之用？）。
  (二)、系爭35,000,000元本票之債權是否已罹於時效而消滅？
五、本院判斷：
  (一)、兩造間就系爭35,000,000元之債權是否存在？
    1.本件上訴人主張：系爭本票為上訴人高昌鐵公司與被上訴
      人因機具系爭買賣所簽發金額部分空白之擔保票據，而授
      權被上訴人依雙方確實存在之債權額填載金額，惟雙方並
      無35,000,000元之債權存在，依系爭買賣契約書內之價款
      僅3,542,640元，被上訴人之法定代理人乙○○竟擅自逾
      越授權範圍填載虛偽之35,000,000元金額，兩造間本票債
      權自屬不存在云云。惟為被上訴人所堅詞否認，並辯稱：
      系爭本票是由雙方經結算上訴人高昌鐵公司共積欠被上訴
      人36,252,117元貨款，上訴人要求簽發35,000,000元之本
      票，其餘則以現金償還，經被上訴人同意後，由被上訴人
      公司會計填載發票日及金額，再由乙○○及陳永良持至上
      訴人公司由上訴人等審查無誤後始簽名蓋章。然上訴人於
      簽發系爭本票後，均拒絕清償，陳永良乃依上訴人授權填
      載到期日為85年2月29日，上訴人為履行債務，前來台中
      與陳永良及乙○○協商結果，以35,000,000元之本金加計
      年息16.5%後，共簽發36張系爭支票以為清償，被上訴人
      將系爭支票向第一銀行融資借款，然經第一銀行文心分行
      提示後均一一退票，因被上訴人積欠第一銀行九千多萬元
      ，故第一銀行不將退票之系爭支票退還被上訴人等語。
    2.查兩造於84年5月28日曾結算上訴人高昌鐵公司積欠被上
      訴人公司於84年之前十幾件貨款債務，數額共有36,252,1
      17元，有結算表附於原審卷36頁可按，而上訴人要求簽發
      系爭35,000,000元之本票，其餘1,252,117元約定付現，
      結果亦未給付。經被上訴人同意後，由被上訴人公司會計
      於系爭本票上繕打金額為「參仟伍佰萬圓整」，翌日乙○
      ○及陳永良前往雲林縣與上訴人確認後，上訴人等即於系
      爭本票上簽名，並簽發授權書授權陳永良於上訴人無法支
      付時，填載到期日以聲請裁定強制執行，上訴人丙○○於
      85年間為償還系爭本票債務，又加計年息百分之16.5之利
      息，簽發面額總計48,000,000元，到期日為85年10月5日
      至88年8月30日之支票共36張予被上訴人，然第3張支票到
      期（85年12月10日）退票後至90年7月為止，陳永良每1、
      2個月均會陪同乙○○前往雲林向上訴人丙○○及甲○○
      催討債務，上訴人2人每次都以現金或客票支付，於被上
      訴人公司倒閉後，陳永良因至其岳父所開設邱茂公司上班
      ，仍有很多時間處理上訴人債務，直到其於90年7月至台
      竣公司工作後，即未曾再處理該債務；至於陳訓吉及陳訓
      義曾與其父親於85年間至被上訴人公司商談本件債務，但
      是未曾清償任何債務等情，業據證人陳永良於原審到庭證
      述在卷（見原審卷81頁之95年4月18日言詞辯論筆錄、99
      、100頁之95年6月13日言詞辯論筆錄、152、153頁之95年
      9月12日言詞辯論筆錄）。另乙○○自92年2月起至94年9
      月止，亦與其鄰居即證人賴彩鳳之陪同下，前往雲林向上
      訴人丙○○及甲○○催討債務，上訴人均會請求延期清償
      或簽發支票；94年5月及94年7月間乙○○及賴彩鳳曾前往
      彰化找陳訓吉、陳訓義，上訴人陳訓吉及陳訓義只於口頭
      上說會還錢、會和丙○○、甲○○商量，並未提及其他事
      情乙節，亦據證人賴彩鳳於原審結證在卷（見原審卷82頁
      正反面之95年4月18日言詞辯論筆錄、181頁反面、182頁
      正面之95年10月17日言詞辯論筆錄）。證人陳永良現已離
      職於其他公司工作，此有勞保局電子閘門查詢作業1紙附
      卷可稽，證人賴彩鳳亦僅為乙○○之鄰居，均與被上訴人
      無任何利害關係，並無冒著涉犯偽證罪風險而為虛偽陳述
      之必要。況上訴人甲○○及丙○○於88年8月後每月還1、
      2萬元現金給被上訴人乙節，此為上訴人丙○○於原審所
      自承（見原審卷99頁反面之95年6月13日言詞辯論筆錄）
      ，並有系爭本票影本及系爭36紙支票影本附於原審卷35頁
      及本院卷123至141頁可按，堪認被上訴人所辯並非無據。
    3.系爭35,000,000元之本票是否為上訴人所簽發？
      雖本件上訴人主張系爭編號84028之本票即係用以擔保
        兩造間編號84028號系爭買賣契約之空白票據，而上開
        編號84028號系爭買賣契約書即另記載有分期支付之票
        據，其債權額僅3,542,640元而已，被上訴人擅自填寫
        35,000,000元之面額，顯上揭買賣契約不符云云。然查
        上訴人於84年5月28日與乙○○及陳永良結算上訴人公
        司積欠被上訴人公司貨款數額仍有36,252,117元，陳永
        良即請被上訴人公司會計於系爭本票上繕打金額為「參
        仟伍佰萬圓整」，翌日乙○○及陳永良前往雲林與上訴
        人確認債務後，上訴人等即於系爭本票上簽名蓋章，並
        簽發授權書授權陳永良於上訴人無法支付時，填載到期
        日以聲請強制執行，業據證人陳永良於原審到庭證述在
        卷，且上訴人及陳訓吉、陳訓義對於系爭本票上之簽名
        及印章為真正，亦未爭執，可證系爭35,000,000元之本
        票係上訴人所簽發。
      上訴人主張：【伊並未與乙○○至上訴人公司結算84年
        之前所欠之貨款後，而由上訴人所簽發系爭本票。蓋系
        爭編號本票於其右下角載明合約書ＮＯＦＲ84028、系
        爭買賣契約日期84年5月29日、核准日期85年5月29日起
        至86年7月30日止，系爭本票即係上訴人用以擔保兩造
        於84年5月29日所簽定系爭買賣契約書內之價款3,542,6
        40元而簽發之空白本票，此觀諸兩造所簽定之系爭買賣
        契約書所載明之合約書編號、契約有效期間、簽約日期
        等，均與系爭本票右下角之記載相符。故兩造既係於84
        年5月29日始簽定系爭買賣契約而簽發系爭擔保之空白
        本票，何來結算？】云云。惟如上述，證人陳永良於原
        審具結證稱：「原告公司（即上訴人高昌鐵公司）與被
        告公司（即被上訴人泰旺昇公司）在84年之前，就有十
        幾件的機器及原物料的交易，原告公司都是以分期付款
        的方式向被告公司清償貨款，因為原告公司財務發生危
        機，所以我們才要求原告公司在84年5月28日到被告公
        司清算一下積欠貨款的總額，對帳結果是還積欠3,600
        多萬元，我和乙○○84年5月29日就到雲林和原告負責
        人甲○○夫妻以及陳訓吉、陳訓義去確認債務，100多
        萬元原告同意以現金支付，所以就簽了3,500萬元的本
        票，本票到期日是原告簽發授權書授權我填載的，如果
        沒有辦法支付的時候，就由我填載拿去強制執行，當時
        會對帳的原因，是因為原告公司已發生財務危機」等語
        （見原審卷81頁），又乙○○被訴偽造有價證券乙案，
        於臺灣臺中地方法院檢察署94年度交查字第1045號檢察
        官於94年12月15日偵訊中供稱：系爭35,000,000元本票
        是很多筆的總額，與系爭買賣契約書所載金額無關，至
        於系爭買賣契約書編號是上訴人高昌鐵公司內部作業等
        語（見本院依職權調閱之上開偵查卷），足見系爭本票
        並非上訴人僅用以擔保兩造於84年5月29日所簽定系爭
        買賣契約書內之價款3,542,640元而簽發之空白本票（
        即未填載票面金額及到期日），而係兩造結算在84年之
        前，就有十幾件的機器及原物料的交易之上訴人高昌鐵
        公司所欠被上訴人公司之貨款總額36,252,117元，上訴
        人要求簽發系爭35,000,000元之本票，其餘1,252,117
        元約定付現，至於系爭買賣契約書編號是上訴人高昌鐵
        公司內部作業，並不影響本件上述事實之認定。從而，
        上訴人此部分主張，亦無可取。
      且被上訴人於85年間即持系爭本票聲請台灣台中地方法
        院裁定准予強制執行確定之事實，為兩造所不爭執，如
        兩造間確無任何債權債務關係存在，上訴人為何對該裁
        定未提起抗告？亦未曾提起訴訟否認高達35,000,000元
        之本票債權存在？
      又上訴人告訴乙○○偽造有價證券乙案，業經台灣台中
        地方法院檢察署檢察官不起訴處分（95年偵字第1861號
        、96年度偵續字第179號）後，上訴人聲請再議，復經
        台灣高等法院台中分院檢察署96年度上聲議字第1027號
        處分書駁回再議之聲請，上訴人亦未聲請交付審判而確
        定。此為兩造所不爭，足證系爭35,000,000元之本票確
        為上訴人所簽發。
    4.系爭36張面額共48,000,000元之支票，係上訴人丙○○簽
      發後借給被上訴人，或上訴人簽發交付被上訴人以為清償
      35,000,000元本票本息之用？
      上訴人丙○○於85年間簽發面額48,000,000元之系爭支
        票36張予被上訴人，並和甲○○自88年8月起，每月償
        還1、2萬元予被上訴人等情，業據證人陳永良於原審到
        庭證述在卷，已如上述。上訴人就此雖主張系爭支票是
        被上訴人另外向上訴人借用作為對第一銀行貸款之擔保
        云云，然查以系爭支票總面額高達48,000,000元，如丙
        ○○未積欠被上訴人任何債務，如何願意簽發高達總額
        48,000,000元之系爭支票交予被上訴人收執？上訴人上
        開主張，顯不符合經驗法則。
      再依卷附系爭36紙支票（見本院卷123至141頁），系爭
        支票之到期日每張約相隔1個月，85年10月5日至86年9
        月10日之支票面額均為500,000元，86年9月30日至87年
        8月30日均為1,500,000元，87年9月30日至88年8月30日
        均為2,000,000元，且系爭本票上亦記載利息為年息百
        分之16.5等情，確與被上訴人所述加計利息計算後再分
        期付款相符，益徵被上訴人抗辯48,000,000元之系爭支
        票是用來分期償還35,000,000元之本票債務乙節為真。
      另上訴人主張：「若被上訴人之主張屬實，則被上訴人
        自當提示上開支票以求償，方符其說。惟被上訴人係於
        85年3月2日即將系爭本票提出聲請裁定准為強制執行，
        則上開被上訴人所稱代償之支票均尚未到期，被上訴人
        何以即將系爭本票提出聲請裁定強制執行？此與被上訴
        人所稱另以支票代償乙節顯相齟齬，自無可採」云云。
        惟被上訴人辯稱：「因上訴人積欠被上訴人36,252,117
        元之機械貨款，於84年5月28日結算清楚，上訴人乃簽
        發系爭35,000,000元之本票，其餘1,255,117元約定付
        現，結果未給付。系爭本票，上訴人亦無法支付，被上
        訴人乃於85年3月2日向原審聲請本票強制執行。85年間
        ，上訴人為償還系爭本票債務，約定分三年攤還，乃加
        利息百分之16.5之利息，而簽發共48,000,000元，發票
        日85年10月5日起至88年8月30日止之系爭支票共36張予
        被上訴人。被上訴人乃持系爭支票36張加上不動產向第
        一銀行設定最高限額抵押借款，被上訴人因未按期清償
        ，第一銀行乃將系爭支票提示代收，因上訴人丙○○存
        款不足而退票」等語。依被上訴人上述所辯，上開被上
        訴人所稱代償之支票36張均尚未到期，被上訴人將系爭
        本票提交聲請裁定強制執行，係因上訴人未依兩造所約
        定之其餘1,255,117元付現，且系爭本票，上訴人亦無
        法支付，被上訴人乃於85年3月2日向原審聲請本票強制
        執行，雖在系爭支票尚未到期之前（按第1張支票係於
        85年10月5日到期），惟仍屬被上訴人基於債權人地位
        合法權利之行使，核與被上訴人所稱另以支票代償乙節
        並不生齟齬之處。是上訴人此部分主張，要無可採。
    5.至於上訴人主張：「本件系爭本票之原因債權，究竟係為
      貸款？或為借款？被上訴人於原審履次陳述反覆，亦與證
      人之證述不符，原判決未為詳查，顯屬速斷」云云。查被
      上訴人固於原審或稱系爭本票之原因債權係借款（見原審
      卷100、158頁），或稱系爭本票之原因債權係貨款（見原
      審卷82頁），雖屬不一。但被上訴人於本院依民事訴訟法
      第199條、第199條之1規定曉諭被上訴人系爭本票之原因
      債權，究竟係為貨款？或為借款？嗣後被上訴人則具狀稱
      ：係貨款債權（見本院卷56、151頁）。而依民事訴訟法
      第447條第1項第3款規定，對於第一審已提出之攻擊或防
      禦方法為補充者，亦得於二審提出。且被上訴人系爭本票
      之原因債權為貨款債權，核與證人陳永良於原審證稱：「
      原告公司（即上訴人高昌鐵公司）與被告公司（即被上訴
      人泰旺昇公司）在84年之前，就有十幾件的機器及原物料
      的交易，原告公司都是以分期付款的方式向被告公司清償
      貨款，因為原告公司財務發生危機，所以我們才要求原告
      公司在84年5月28日到被告公司清算一下積欠『貨款』的
      總額，對帳結果是還積欠3,600多萬元，我和乙○○84年5
      月29日就到雲林和原告負責人甲○○夫妻以及陳訓吉、陳
      訓義去確認債務，100多萬元原告同意以現金支付，所以
      就簽了3,500萬元的本票，本票到期日是原告簽發授權書
      授權我填載的，如果沒有辦法支付的時候，就由我填載拿
      去強制執行，當時會對帳的原因，是因為原告公司已發生
      財務危機，到了85年，原告又簽發總額4800萬元的支票，
      要償還3,500萬元的債務，多出的金額是利息，利息是年
      息百分之16.5等語。」（見原審卷81頁）相符，原審雖未
      明確指明系爭本票之原因債權為貨款債權，僅泛稱兩造結
      算後有系爭35,000,000元本票債權，而稍有可議，但如上
      所述，並不影響被上訴人對上訴人有系爭35,000,000元之
      貨款債權存在之事實之認定。
    6.綜上所述，被上訴人對上訴人確有系爭35,000,000元之債
      權存在。上訴人否認被上訴人對上訴人有系爭35,000,000
      元之債權存在，要無可採。
  (二)、系爭35,000,000元本票之債權是否已罹於時效而消滅？
    1.按票據上之權利，對匯票承兌人及本票發票人，自到期日
      起算；見票即付之本票，自發票日起算，3年間不行使，
      因時效而消滅。票據法第22條第1項定有明文。又消滅時
      效，因承認而中斷。時效中斷者，自中斷之事由終止時，
      重行起算。時效完成後，債務人得拒絕給付。請求權已經
      時效消滅，債務人仍為履行之給付者，不得以不知時效為
      理由，請求返還。其以契約承認該債務，或提出擔保者，
      亦同。民法第129條第1項第2款、第137條第1項、第144條
      分別定有明文。時效因請求、承認、起訴而中斷。所謂承
      認，指義務人向請求權人表示是認其請求權存在之觀念通
      知而言，又承認不以明示為限，默示的承認，如請求緩期
      清償、支付利息等，亦有承認之效力（參照最高法院51年
      度台上字第1216號判例）。又民法第129條第1項第2款所
      謂之承認，為認識他方請求權存在之觀念表示，僅因債務
      人一方行為而成立，此與民法第144條第2項後段所謂之承
      認，須以契約為之者，性質迥不相同。又債務人於時效完
      成後所為之承認，固無中斷時效之可言，然既明知時效完
      成之事實而仍為承認行為，自屬拋棄時效利益之默示意思
      表示，且時效完成之利益，一經拋棄，即恢復時效完成前
      狀態，債務人顯不得再以時效業經完成拒絕給付（最高法
      院50年台上字第2868號判例參照）。另債務人於時效完成
      後對於債務所為之承認，必須債務人為承認時已知時效完
      成，而仍為承認債務之表示，始可認為其有拋棄時效利益
      之默示意思表示，若債務人不知時效完成，對於其得享受
      時效利益之事實尚無所悉，其所為之承認，自無從推認有
      默示同意拋棄時效利益之意（參照最高法院88年度台上字
      第190號、93年度台上字第2412號、95年度台上字第887號
      判決意旨）。綜上說明，本票之時效期間為3年，如債務
      人於消滅時效尚未完成時為請求緩期清償、支付部分本金
      或利息者，均屬民法第129條第1項第2款所規定之「承認
      」，而生中斷時效之效力，時效均須重行起算；如時效業
      已完成，債務人明知時效完成之事實，仍以契約承認債務
      ，即可認為有拋棄時效利益之默示意思表示，而恢復完成
      前之狀態，不得再拒絕給付；如債務人不知時效已完成，
      或未以契約承認債務，即不得認為有拋棄時效利益之意思
      表示。
    2.查系爭本票之到期日為84年2月29日，嗣經台灣台中地方
      法院於85年3月8日以85年度票字第3150號本票裁定准予強
      制執行。上訴人丙○○於85年間，為償還系爭本票債務，
      又加計百分之16.5之利息，簽發面額總計48,000,000元之
      36紙系爭支票予被上訴人，然第三張支票到期（85年12月
      10日）退票後至90年7月為止，陳永良每1、2個月均會陪
      同乙○○前往雲林向丙○○和甲○○催討債務，上訴人二
      人均以現金或客票支付；另乙○○於92年2月起至94年9月
      止，於賴彩鳳之陪同下，前往雲林向丙○○和甲○○催討
      債務，上訴人均會請求延期清償或簽發支票，業據證人陳
      永良及賴彩鳳於原審證述在卷。則上訴人公司及丙○○、
      甲○○部份之時效，均因其為承認（請求延期清償及清償
      部分本息）而發生中斷重新起算之效力。
    3.證人賴彩鳳就乙○○向甲○○及丙○○所收取之債務為總
      額35,000,000元貨款之證述，雖係聽聞自乙○○而來，然
      丙○○亦自承除本件債務外，兩造並無其他債務存在（見
      原審卷100頁之95年6月13日言詞辯論筆錄），足見證人賴
      彩鳳陪同乙○○所收取之債務，應為系爭本票債務，是甲
      ○○及丙○○確曾因上訴人每1、2個月催討，而有清償債
      務之事實。
    4.另丙○○亦曾經簽發發票日為93年4月30日、93年7月30日
      、93年8月30日、94年5月31日、94年7月31日、94年9月30
      日，面額均為20,000元之支票6張予被上訴人，此亦有被
      上訴人所提出為上訴人所不爭執之代收票據明細表2紙附
      於原審卷160至163頁足證。上訴人就此雖主張：「是因為
      被上訴人向甲○○及丙○○借了面額共48,000,000元之系
      爭支票向銀行擔保借款，所以上訴人必須償還對銀行的債
      務，又因為上訴人和第一銀行不熟，就將錢交給和第一銀
      行較熟的乙○○，而非償還系爭本票之債務」云云，然查
      第一銀行非一般小規模之私人公司，欲償還債務，僅須至
      鄰近之銀行匯款或以提款機轉帳匯款即可，何須由住在台
      中之乙○○每月南下至雲林向上訴人丙○○及甲○○收款
      ？是上訴人上開主張，核與經驗法則有違，要無可採。
    5.綜合上開證人之證述可證，乙○○自85年5月起至90年7月
      止，於證人陳永良之陪同下，自92年2月起至94年9月止，
      於證人賴彩鳳之陪同下，均固定每1、2個月會向上訴人丙
      ○○、甲○○催討債務，丙○○、甲○○於受催討時，有
      時會清償部分本息，有時會請求延期清償，是丙○○、甲
      ○○部分之時效均因其為承認而生中斷重行起算之效力，
      被上訴人於94年11月29日對上訴人三人聲請強制執行時，
      時效均未完成。
    6.上訴人雖主張：拋棄時效利益之默示意思表示之要件，為
      債務人須「明知」時效完成之事實而仍為「承認行為」，
      始得視為拋棄時效利益之默示表示，被上訴人於原審95年
      3月9日言詞辯論時，自承被上訴人向上訴人催討款項時，
      從未提及時效完成之情形，本件徒有催討之情事，不得謂
      上訴人已拋棄時效利益云云，並舉最高法院88年度台上字
      第190號判決，69年度台上字第1459號，台灣高雄地方法
      院92年度簡上字第7號判決為依據，惟查：
      由上所述，上訴人簽發系爭35,000,000本票，部分付現
        款，後又簽發面額合計48,000,000元之支票共36張，以
        支付利息及部分本金，利息為年息百分之16.5，以後又
        陸續以客票或現款支付，並請求延期清償或簽發支票，
        對於系爭本票裁定既不提抗告，亦未曾提訴訟否認系爭
        本票35,000,000元債權以觀，則上訴人明知而仍為承認
        之行為，核屬信而有徵。
      被上訴人於原審95年3月9日言詞辯論時係陳稱：「關於
        支票36張分期部分，原告在刑事偵查中有承認，而且就
        算只還利息，也算是拋棄時效利益」，「沒有（談到時
        效利益）。票據明細表所示4,800萬元是總額加上利息
        」（見原審卷55頁反面），並無如上訴人所主張「被上
        訴人向上訴人催討款項時，從未提及時效完成之情形」
        之語。
      至於上訴人所引用之台灣高雄地方法院92年度簡上字第
        7號民事判決，最高法院69年度台上字第1459號及88年
        度台上字第190號民事判決，核與本件情形相同，自不
        影響本件上訴人明知時效完成而仍為承認行為之認定。
  (五)、綜上所述，兩造間之系爭本票債權確實存在，被上訴人對
      於上訴人高昌鐵公司、丙○○、甲○○部分票據債權之時
      效尚未完成，從而，上訴人依強制執行法第14條第1、2項
      提起本件債務人異議之訴，請求原審94年度執字第13828
      號及台灣彰化地方法院94年度執助字第508號強制執行事
      件（查原審94年度執字第13828號強制執行事件，其中陳
      訓吉、陳訓義部分因該二人之執行財產在台灣彰化地方法
      轄區，原審乃囑託台灣彰化地方法院以94年度執助字第50
      8號強制執行。故台灣彰化地方法院以94年度執助字第508
      號強制執行核與上訴人等三人無關，上訴人等三人請求撤
      銷該部分執行程序，尤屬無據），對上訴人所為之強制執
      行程序應予撤銷以及被上訴人所憑台灣台中地方法院85年
      度票字第3105號民事裁定之執行名義對上訴人不得為強制
      執行，均為無理由，應予駁回。原審駁回上訴人之訴，為
      上訴人敗訴判決，並無不合。上訴意旨仍執前詞指摘原判
      決不當，聲明廢棄改判，為無理由，應予駁回。
六、又本件事證已臻明確，兩造其餘主張或攻擊防禦方法並其他
    證據資料，對本件判決結果並無影響，毋庸審酌之，附此
    明。
七、據上論結，本件上訴為無理由，依民事訴訟法第449條第1項
    、第78條、第85條第1項前段，判決如主文。
中    華    民    國    97    年    4    月    22     日
                  民事第一庭  審判長    法  官    林金村
                                        法  官    張世展
                                        法  官    胡景彬
上為正本係照原本作成。
如對本判決上訴，須於判決送達後20日內向本院提出上訴狀，未
表明上訴理由者，應於上訴後20日內，向本院提出理由書（須附
繕本）。依法須繳納裁判費並應委任律師為訴訟代理人，始得上
訴。
中    華    民    國    97    年    4    月    22     日
                                        書記官    李梅菊
【附記】民事訴訟法第466條之1：
(1)對於第二審判決上訴，上訴人應委任律師為訴訟代理人。但上
  訴人或其法定代理人具有律師資格者，不在此限。
(2)上訴人之配偶、三親等內之血親、二親等內之姻親，或上訴人
  為法人、中央或地方機關時，其所屬專任人員具有律師資格並
  經法院認為適當者，亦得為第三審訴訟代理人。
民事訴訟法第466條之2：
上訴人無資力委任訴訟代理人者，得依訴訟救助之規定，聲請第
三審法院為之選任律師為其訴訟代理人。


司法院資訊處製作；財團法人民間司法改革基金會備份。
